【裁判字號】    90,易,3479
【裁判日期】    901127
【裁判案由】    詐欺等
【裁判全文】
臺灣高雄地方法院刑事判決                          九十年度易字第三四七九號
    公  訴  人  臺灣高雄地方法院檢察署檢察官
    被      告  甲○○
右列被告因詐欺等案件，經檢察官提起公訴（九十年度偵字第一三九三九號），本院
判決如左：
    主  文
甲○○連續意圖為自己不法之所有，以詐術使人將本人之物交付，處拘役伍拾日，如
易科罰金，以佰元折算壹日，緩刑貳年。
    事  實
一、甲○○係設於高雄縣湖內鄉○○路一七一號「鄒內科小兒科診所」負責人，並與
    中央健康保險局（下簡稱健保局）簽約為全民健康保險特約醫事服務機構，辦理
    全民健康保險醫療業務，為從事健康保險醫療業務之人，詎其因患者要求，或為
    患者節省掛號費用，竟趁患者未實際就診，向其拿取藥品之機會，基於概括犯意
    ，自民國八十八年十二月間起，連續多次以多蓋患者之健保卡卡格、偽造從未至
    診所就醫之保險對象病歷，及非實際就診而在健保卡就醫紀錄欄上加蓋就診章，
    用以兌換酸痛貼布、皮膚藥膏、保肝食品、尼斯鈣、眼藥水、維他命等藥品之方
    式，在其醫療業務上所作成之門診紀錄、病歷表及健保費用申請表等文書上，登
    載如附表所示黃文貞、曾雅鈴（黃文貞之女）、曾柏翔（黃文貞之子）、李昌安
    、張菊、陳姜春梅、陳永興等人不實之門診紀錄，復基於意圖為自己不法所有之
    概括犯意，持以向健保局申報請領醫療費用給付而為行使，均足以生損害黃文貞
    、曾雅鈴、曾柏翔、李昌安、張菊、陳姜春梅、陳永興等人之權益及健保局對健
    保業務管理之正確性，健保局並因此陷於錯誤，依其申請共給付門診醫療費用新
    台幣（下同）一萬四千九百十一元。嗣經健保局高屏分局訪查「鄒內科小兒科診
    所」，及抽訪上開保險對象而循線查獲。
二、案經中央健康保險局函請台灣高雄地方法院檢察署檢官偵查起訴。
    理  由
一、訊據被告甲○○對右開事實坦承不諱，核與健保局九十年五月二十八日健保稽字
    第０九０００一八四五五號函所述情節相符，並有健保局製作之高雄縣鄒內科小
    兒科診所費用申報及虛報情形表、醫事服務機構基本資料表、全民健康保險特約
    診所申請書、醫療機構開業執照、說明書、鄒內兒科診所用箋、黃文貞、李昌安
    、張菊、陳姜春梅等人之訪查訪問紀錄、門診紀錄表、病歷表、費用申請表等附
    卷可稽，事證明確，被告犯行堪以認定。
二、按被告為「鄒內科小兒科診所」負責人，並與健保局簽約為全民健康保險特約醫
    事服務機構，辦理全民健康保險醫療業務，自係從事健康保險醫療業務之人無訛
    ，且其明知不實之事項，於其業務上所掌管之門診紀錄、病歷表及費用申請表等
    文書上為不實之記載，並據以向健保局申領醫療費用給付而為行使，自均足生損
    害於黃文貞、曾雅鈴、曾柏翔、李昌安、張菊、陳姜春梅、陳永興等人之權益及
    健保局對健保業務管理之正確性，核其偽造業務上所掌管之門診紀錄、病歷表與
    費用申請表等文書之行為，係犯刑法第二百十五條之業務上文書登載不實罪，其
    後據以向健保局申領醫療費用給付而行使之行為，係犯同法第二百十六條之行使
    業務上登載不實文書罪，應依同法第二百十五條之業務上文書登載不實罪處斷，
    且其所為業務上文書登載不實罪之低度行為，已為其後行使之高度行為所吸收，
    僅論以行使業務上登載不實文書罪。再其意圖為自己不法之所有，持業務上不實
    之文書據以向健保局請領醫療費用給付，致健保局陷於錯誤，依其申請共給付醫
    療費用一萬四千九百十一元之行為，係犯刑法第三百三十九條第一項之詐欺罪。
    而其多次所為行使業務上登載不實文書及詐欺之行為，時間緊接，所犯罪名相同
    ，顯係各出於概括之犯意為之，均為連續犯，各應依刑法第五十六條之規定以一
    罪論，並加重其刑。另其上開所犯行使業務上登載不實文書罪及詐欺罪間，有方
    法結果之牽連關係，應從依一重詐欺罪處斷。爰審酌被告為受過高等教育而從事
    醫療服務之人，其於從事醫療服務時，應較常人更為審慎行事，詎其竟以不實之
    文書記載，向健保局詐領健保給付，間接有害於社會大眾，惟念其係因基於患者
    要求或本於為患者節省掛號費用之意圖，致蹈本件法網，立意尚稱良好，犯後已
    坦承犯行，自健保局訪查時起迄本院審理時均態度良好，所詐領之金額僅一萬餘
    元，所得不多，並已經健保局追扣，已具悔意等一切情狀，從輕量處如主文所示
    之刑，又被告行為後刑法第四十一條已於九十年一月四日修正，同年月十日經總
    統公布施行，由原來犯最重本刑為三年以下有期徒刑之罪，而受六個月以下徒刑
    或拘役之宣告得易科罰金之要件，修改為犯最重本刑為五年以下有期徒刑之罪，
    而受六個月以下徒刑或拘役之宣告得易科罰金之要件，比較新舊法應以新法有利
    於被告，自應依刑法第二條第一項前段規定，適用裁判時前開修正之刑法第四十
    一條第一項規定，就被告所宣告之刑併以諭知易科罰金之折算標準。再查被告前
    未曾受有期徒刑以上刑之宣告，有台灣高雄地方法院檢察署刑案資料查註紀錄表
    在卷可稽，其因一時不察，致蹈法網，犯後坦承犯行，態度良好，已知所悔悟，
    經此教訓，應無再犯之虞，本院因認暫不執行其刑為當，併以宣告緩刑，用啟自
    新。
據上論斷，應依刑事訴訟法第二百九十九條第一項前段，刑法第二條第一項前段、第
四十一條第一項、第二百十五條、第二百十六條、第三百三十九條第一項、第五十六
條、第五十五條後段、第七十四條，罰金罰鍰提高標準條例第一條前段、第二條，判
決如主文。
中    華    民    國      九十      年    十一      月      二十七      日
                                  臺灣高雄地方法院刑事第二庭
                                      法  官  高  榮  宏
右正本證明與原本無異。
如不服本判決，應於判決送達後十日內，向本院提出上訴狀。
                                      書記官  邱  秋  珍
中    華    民    國      九十年    十一      月      二十七      日
附錄本判決論罪之法條：
中華民國刑法第二百一十五條
 (業務上文書登載不實罪)
從事業務之人，明知為不實之事項，而登載於其業務上作成之文書，足以
生損害於公眾或他人者，處三年以下有期徒刑、拘役或五百元以下罰金。
中華民國刑法第二百一十六條
 (行使偽造變造或登載不實之文書罪)
行使第二百十條至第二百十五條之文書者，依偽造、變造文書或登載不實
事項或使登載不實事項之規定處斷。
中華民國刑法第三百三十九條
 (普通詐欺罪)
意圖為自己或第三人不法之所有，以詐術使人將本人或第三人之物交付者
，處五年以下有期徒刑、拘役或科或併科一千元以下罰金。
以前項方法得財產上不法之利益或使第三人得之者，亦同。
前二項之未遂犯罰之。


司法院資訊處製作；財團法人民間司法改革基金會備份。
